臺灣屏東地方法院民事判決
111年度潮原簡字第8號
原      告  朱雲梅  
訴訟代理人  陳雅娟律師（法扶律師）
被      告  台灣電力股份有限公司

法定代理人  曾文生  
訴訟代理人  蘇俊誠律師
上列當事人間請求拆除地上物返還土地等事件，本院於111年5月
9日言詞辯論終結，判決如下：
    主  文
原告之訴駁回。
訴訟費用由原告負擔。　　　　　　　　　　　
    事實及理由
一、原告方面：
㈠、原告主張其所有坐落於屏東縣○○鄉○○段00000地號土地（下稱
    系爭土地），遭被告鋪設水泥路面作為道路使用，長達二十
    餘年，占用如附圖所示編號311-1⑴部分面積394平方公尺、
    編號311-1⑶部分面積52平方公尺，被告等擅自占用系爭土地
    欠缺正當權源，顯屬無權占有，前與被告公司協調時，被告
    公司僅願意給付新台幣（下同）5萬元，顯屬過低。被告無
    任何法律權源，占有使用系爭土地，原告自得依據所有物返
    還請求權及返還不當得利請求之法律關係，起訴請求被告將
    系爭土地上鋪設之水泥路面剷除將土地返還原告，及給付最
    近五年相當於法定租金之不當得利，及自返還土地之日止相
    當於租金之不當得利。而被告無權占有系爭土地作為道路使
    用，而被告為營利事業機構，有關不當得利之計算自不能以
    土地法第97條之規定計算之。依原告遭被告無權占有之面積
    446平方公尺計算，原告認被告應給付之相當於租金之不當
    得利金額，應以每月2千元計算為適當，被告應給付原告最
    近5年內之不當得利240,000元，及自110年5月1日起至交還
    土地之日止相當於法定租金之不當得利，每月2千元。
㈡、對被告抗辯之陳述：
⑴、被告雖稱於73年間因輸電所需，而於311-2地號土地上設置高
    壓電塔，係經獅子鄉公所同意設置云云，然查依被告所述，
    其設置高壓電塔之位置為311-2地號土地，而非系爭311-1地
    號土地，且其使用原告之系爭土地並鋪設水泥道路資為通行
    之用，並未經原告同意，自屬無權占有。被告稱系爭土地上
    之水泥道路可能為獅子鄉公所所鋪設云云，並非事實，原告
    於取得系爭土地時並不知悉系爭土地有作為被告通行至高壓
    電塔之情事，亦無被告所稱原告及其前手有明示或默示同意
    被告使用系爭土地通行之情形。此外，被告主張原告之前手
    有同意其使用，縱有其事，然此種使用關係，亦純屬被告與
    該第三人間之約定，不得拘束嗣後取得所有權之原告。被告
    使用系爭土地作為通行之用，對原告而言，並無正當權源。
⑵、再者，同段311-2地號土地號被告公司架設電塔處，由原告出
    售予被告，然於出售時並未同意被告使用系爭土地上之道路
    ，並無所謂買賣契約的附隨義務存在。前出售電塔所在位置
    之土地時，被告僅表示道路部分要再協商，然均沒有結果。
    若被告要通行，應給付通行費用等語。
㈢、並聲明：一、被告應將坐落屏東縣○○鄉○○段00000地號土地上
    如附圖編號311-1⑴、311-1⑶ 所示面積分別為394平方公尺及
    52平方公尺之水泥路面予以剷除，將上開土地返還予原告，
    並給付原告24萬元及自起訴狀繕本送達翌日起至清償日止按
    年息5%計算之利息。二、被告不得在前項地號土地上為通行
    或任何妨害原告所有權之行為。三、被告應自110年5月1日
    起至交還土地之日止，按月給付原告4,000元。四、訴訟費
    用由被告負擔。
二、被告部分：　
㈠、查原告所有系爭土地，原係國有土地（使用分區：山坡地保
    育區），係於67年5月15日分割自同段311地號，再於90年6
    月28日因「耕作權期限屆滿」而由原告登記為系爭土地所有
    權人，取得所有權；而上開同段311地號土地，則於89年8月
    9日亦因「耕作權期間屆滿」而由原告登記為所有權人，嗣
    該311地號於92年11月24日分割增加311之2地號土地，並於9
    2年12月4日由原告將上開311之2地號土地出賣予被告。被告
    於73年間，為輸電所需，依電業法規定，在前述之311之2地
    號（當時尚未從311地號分割）土地設置高壓電塔即345kV核
    三〜瀰力線 #116（共架線為345kV核三〜大鵬三路#116）2回
    線電塔）（下稱系爭電塔）， 主要是將核三發電廠電力輸
    送至大鵬超高壓變電所及瀰力超高壓變電所，設立系爭電塔
    時巳經當時之管理機關即獅子鄉公所同意設置。而該位於山
    坡樹林內之系爭電塔之對外通道，若欲聯絡已有之鄉道即必
    須經過系爭土地，否則，該311之2地號土地及系爭高壓電塔
    即無法對外交通，而於系爭土地上之通道水泥路面因年代久
    遠，已不可考係由何人鋪設，惟極有可能係當時之管理者即
    鄉公所所鋪設。依上開所述，系爭土地及同段311及311-2地
    號土地之移轉過程，原告於90年6月28日取得系爭311之1地
    號土地所有權時，即已知悉該系爭土地上早就存在有通行至
    系爭高壓電塔之通路之事實，該系爭高壓電塔及通路之外觀
    極為明顯，有公示性，原告不可能不知高壓電塔及通路之存
    在，原告既在取得系爭土地及311地號土地所有權後，仍同
    意將系爭高壓電塔坐落位置之311之2地號土地從311地號土
    地分割出來，出賣予被告，則對於因為高壓電塔例行巡視及
    維護工作 必要而必須有通行之通路、且前手已提供通路之
    事實，自屬知情，且已同意繼受系爭土地之原來負擔，即繼
    續提供系爭土地供被告通行，此亦屬出賣311之2地號土地予
    被告供繼續設置系爭電塔之買賣契約之附隨義務。被告既經
    原告之前手及原告之同意使用（明示同意或默示同意，均屬
    同意）系爭土地上之通路，故被告並非無權使用系爭土地，
    自無原告所主張之不當得利可言，更何況，該通路根本非被
    告所占有，被告對該通路並無事實上之管領力，顯與民法第
    940條對「占有」所為定義不符，任何路過之人均可使用該
    通路，顯非被告所占用，原告既係請求返還相當於租金之不
    當得利，則所謂之占有使用必相當於承租使用之型態，此顯
    與本件情形不同，原告之主張，自無可採，且其主張每月以
    2000元計算之租金不當得利，金額顯屬過高，其請求顯無理
    由。
㈡、本件若依原告訴之聲明而導致無法通行系爭土地，將使得系
    爭電塔之例行性巡視及年度維護工作無法實施，設備劣化損
    壞無法預防性汰換，倘若系爭電塔發生倒塌或斷線等緊急維
    護事故，將造成核三發電廠2回線無法輸送電力至大鵬超高
    壓變電所及瀰力超高壓變電所，屆時將影響供電造成重大損
    害；而就系爭土地之現狀觀之，原告未有耕作，縱有通道於
    其上，對原告而言難謂有損害，亦即，原告因權利之行使所
    能取得之利益，與其他用電人及國家社會因其權利之行使須
    承受之損失，實不成比例，是原告訴請被告剷除路面、並請
    求給付不當得利直至剷除路面返還土地為止，實有違公共利
    益。況且，原告既已將系爭電塔所在之311之2地號土地分割
    出來售予被告，對於系爭電塔通行至鄉道所必需之系爭土地
    上之通路竟訴請被告剷除路面、返還土地、返還不當得利云
    云，亦有違誠信原則，按諸民法第148條之規定，當為法律
    所不許。
㈢、系爭電塔未臨接道路之另端，係屬面臨無法通行之懸崖溪谷
    ，故僅能從系爭高壓電塔所坐落之屏東縣○○鄉○○段000○0地
    號土地通行至原告所有之系爭同段311地號土地、再通行至
    原告所有之系爭土地，與現有之道路即鄉道相接。據此，被
    告亦得主張民法第787條第1項規定之通行權，而併依上揭民
    法第789條之規定，被告所有之311之2地號土地及系爭電塔
    自亦得主張通行原告所有之系爭土地及311地號土地，且無
    須支付償金。　　
㈣、並聲明：一、原告之訴駁回。二、訴訟費用由原告負擔。三
    、被告如受不利之判決，願供擔保請准予宣告免為假執行。
三、法院之判斷：　　
㈠、系爭土地原係國有土地（使用分區：山坡地保育區），於67
    年5月15日分割自同段311地號，再於90年6月28日因「耕作
    權期限屆滿」而由原告登記為系爭土地所有權人，取得所有
    權；而上開同段311地號土地，則於89年8月9日亦因「耕作
    權期間屆滿」而由原告登記為所有權人，嗣該311地號於92
    年11月24日分割增加311-2地號土地，並於92年12月4日由原
    告將上開311之2地號土地出賣予被告。被告於73年間於311-
    2地號設置系爭電塔等情，有土地登記謄本在卷可稽（見本
    院卷30至32頁），且為二造所不爭執，就此部分之事實，足
    信為真正。
㈡、按當事人主張有利於己之事實者，就其事實有舉證之責任。
    但法律別有規定，或依其情形顯失公平者，不在此限。民事
    訴訟法第277條定有明文。原告主張被告於系爭土地上如附
    圖所示編號311-1⑴、311-1⑶ 所示面積分別為394平方公尺及
    52平方公尺部分，鋪設水泥路面等情，被告不否認有於其上
    通行，惟否認有鋪設水泥路面，則應由原告證明係由被告所
    鋪設，惟原告就此未能提出任何證據證明之，則被告是否為
    鋪設水泥路面之人而有權拆除此地上物已有疑義。
㈢、再者按「電業於必要時，得在地下、水底、私有林地或他人
    房屋上之空間，或無建築物之土地上設置線路。但以不妨礙
    其原有之使用及安全為限，並應於事先書面通知其所有人或
    占有人；如所有人或占有人提出異議，得申請地方政府許可
    先行施工，並應於施工五日前，以書面通知所有人或占有人
    。」，106年1月26日修正前之電業法第51條定有明文。（按
    ：106年1月26日修正後之電業法第39條第1項亦明定：「發
    電業或輸配電業於必要時，得於公、私有土地或建築物之上
    空及地下設置線路，但以不妨礙其原有之使用及安全為限。
    除緊急狀況外並應於施工七日前事先書面通知其所有人或占
    有人；如所有人或占有人提出異議，得申請直轄市或縣（市
    ）主管機關許可先行施工，並應於施工七日前，以書面通知
    所有人或占有人。」）。次按電業法第51條規定，旨在推動
    電業基礎設施以充裕電源，並兼顧土地所有人或占有人之權
    利。故電業如符合『必要時』，及『不妨礙地下、水底、私有
    林地、他人房屋或無建築物之土地原有之使用及安全』之實
    質條件，並履行『事先書面通知其所有人或占有人；如所有
    人或占有人提出異議，得申請地方政府許可先行施工，並應
    於施工五日前，以書面通知所有人或占有人』之程序，即可
    依該條規定在地下、水底、私有林地或他人房屋上之空間，
    或無建築物之土地上，進行施工，設置線路，最高法院95年
    度台上字第2655號號判決意旨參照。復按「電業因工程上之
    必要，得使用河川、溝渠、橋樑、堤防、道路、公有林地及
    其他公共使用之土地，但以不妨礙其原有效用為限，並應於
    事先通知其主管機關。」電業法第50條定有明文。而電業法
    為民法以外之特別規定，凡符合電業法規定而設置之線路，
    土地所有人自有容忍之義務，最高法院69年度台上字第1080
    號判決參照。故就前開規定觀之，電業法為民法之特別法，
    依電業法所為之電業相關設施，電業管理機關因工程之必要
    ，得使用公有林地，凡符合電業法規定而設置之線路，尚不
    得本於所有權之作用，請求拆除已設置之電業設施。
㈣、系爭土地為山胞保留地，而系爭電塔係於73年設立，於設立
    時系爭土地與系爭電塔所在之311-2地號均仍為311地號，均
    為國家所有，此為二造所不爭執，顯認於設置系爭電塔時，
    土地所有權人即國家因為用電所需，同意系爭電塔之設置。
    而於設置電塔後，需定期維修，方能確保電塔之安全無虞，
    系爭電塔所在之位置，除經由系爭土地外，已無道路可供通
    行，另系爭土地上之道路，現況部分為水泥、部分為石頭，
    道路之路徑並無明顯，此有本院勘驗筆錄及照片在卷可稽（
    見本院卷第71至76頁），是以被告通行系爭土地上之道路，
    顯符合上開電業法所謂經土地所有人同意，土地所有人日後
    有所更動，仍有繼續容忍之義務，且此通行的方式，並未破
    壞現有土地，亦無妨礙私有林地之使用，合於上開電業法規
    範，原告有容忍被告使用系爭土地之義務。是以系爭土地上
    之道路，若為被告所鋪設，尚屬有權占用，況被告僅係單純
    通行並未於系爭土地上有為任何設施，被告並非系爭土地上
    道路之鋪設人，對道路無處分權，原告請求拆除顯屬無據。
㈤、再按「權利之行使是否違反公共利益或以損害他人為主要目
    的，應就權利人因權利行使所能取得之利益，與他人及國家
    社會因其權利行使所受之損失，比較衡量以定之。」最高法
    院86年度台上字第119號判決要旨可參。復按民法第148條第
    2項規定之誠實信用原則，乃法律倫理價值之最高表現，具
    有補充、驗證實證法之機能，更為法解釋之基準，旨在實踐
    法律關係上之公平妥當，應斟酌各該事件情形衡量當事人利
    益，具體實現正義。本件若依原告訴之聲明而導致無法通行
    系爭土地，將使得被告無法做系爭電塔之例行維護，因至系
    爭電塔除經系爭土地外，無其他通路，業如上述，若無法就
    系爭電塔為例行性巡視及年度維護工作，設備劣化損壞無法
    預防性汰換，倘若系爭電塔發生倒塌或斷線等緊急維護事故
    ，將造成核三發電廠2回線無法輸送電力至大鵬超高壓變電
    所及瀰力超高壓變電所，屆時將影響供電造成重大損害；而
    就系爭土地之現狀觀之，系爭土地之總面積為40362平方公
    尺，惟道路之面積為446平方公尺，占系爭土地總面積約百
    分之一，於扣除道路面積後，原告仍有廣大的土地可以耕作
    ，惟原告就系爭土地現未有任何耕作，是否係因道路而無法
    耕作，顯有疑義，是縱有通道於其上，對原告而言難謂有損
    害。亦即，原告因權利之行使所能取得之利益，與其他用電
    人及國家社會因其權利之行使須承受之損失，實不成比例，
    是原告訴請被告剷除路面、並請求給付不當得利直至剷除路
    面返還土地為止，實有違公共利益，況且，系爭電塔所在之
    311之2地號土地係由原告分割出售予被告，其於出售系爭電
    塔所有土地時，即已知悉被告有維護設備必要，而有通行之
    需求，惟仍對於系爭電塔通行至鄉道所必需之系爭土地上之
    通路竟訴請被告剷除路面、返還土地、返還不當得利云云，
    亦有違誠信原則。從而，原告本於民法第767 條第1 項規定
    ，請求被告應將占用原告所有如附圖編號311-1⑴、311-1⑶ 
    所示面積分別為394平方公尺及52平方公尺之水泥路面予以
    剷除，將上開土地返還予原告，並給付不當得利及被告不得
    在前項地號土地上為通行或任何妨害原告所有權之行為，均
    無理由，應予駁回。
四、本件事證已臻明確，被告其餘關於通行權之陳述，其並未提
    起反訴，且經本院審酌後認與判決結果不生影響，爰不一一
    論列，併此敘明。
五、訴訟費用負擔之依據：民事訴訟法第78條。
中    華    民    國   111    年    5    月    23    日
                潮州簡易庭    法  官  吳思怡 
以上為正本係照原本作成。
如不服本判決，應於送達後20日內，向本院提出上訴狀並表明上
訴理由，如於本判決宣示後送達前提起上訴者，應於判決送達後
20日內補提上訴理由書（須附繕本）。
中　　華　　民　　國　　111 　年　　5 　　月　　23　　日

                              書記官  蔡進吉